【裁判字號】    98,消債抗,109
【裁判日期】    980807
【裁判案由】    更生事件
【裁判全文】
臺灣臺中地方法院民事裁定           98年度消債抗字第109號
抗  告  人  乙○○
送達代收人  甲○○
上列抗告人因聲請更生事件，對於中華民國98年6月16日本院98
年度消債更字第476號裁定提起抗告，本院裁定如下：
    主    文
抗告駁回。
抗告費用新台幣壹仟元由抗告人負擔。
    理      由
一、本件抗告意旨略以：
（一）依消費者債務清理條例（下稱消債條例）施行細則第2條
      第2項之規定，及參酌消債條例之立法目的，顯然消債條
      例意欲協助因陷於經濟上困境之消費者，原審認抗告人濫
      用更生程序以規避其應負擔之償還責任，自無所據。
（二）債權人表明反對抗告人之更生聲請，然並無積極證據可證
      明債權人會議定會不可決抗告人之更生方案，縱令更生方
      案不可決或法院未逕自裁決認可更生方案，依消債條例之
      規定，亦可裁定清算程序，然消債條例之清算程序並非採
      同破產法之當然免責，清算程序如有消債條例第133條、
      第134條規定之情形，法院應可為不免責裁定，且依本條
      例第142條之規定，於不免責裁定確定後，債務人非繼續
      清償普通債權人債務額均達百分之20以上者，不得聲請免
      責，顯見消債本條例之意旨，仍希冀債務人得負起前不當
      消費之責任，非如原審所認聲請本條例之更生程序即可脫
      免債務，無庸負起該負擔之責任。
（三）況抗告人本係聲請更生程序以清償債務，原審竟以規範清
      算程序之法律條文即本條例第134條而遽以駁回，顯與抗
      告人之聲請有所矛盾，縱經裁定清算程序而獲不免責確定
      ，抗告人仍須依法負起清償債務之責任，原審認抗告人之
      聲請係徒增勞費，毫無實益，顯未及審酌事實致認事用法
      有所違誤，爰依法提起抗告，請求廢棄原裁定，並准抗告
      人開始更生程序等語。
二、按消費者債務清理程序，係為謀求債權人公平受償與債務人
    經濟重生之機會，故就債務人形成債務原因另設有不免責之
    事由，俾能於公平受償與經濟重生間取得政策衡平。更非不
    問債務產生原因，逕將債務人之債務轉由債權人負擔。本件
    就債權銀行於原審所提出抗告人所積欠信用卡債務之消費明
    細觀之，抗告人多次於視聽理容中心、餐廳、百貨公司消費
    ，每次消費金額多達數萬元、數千元，而上開消費均非維持
    日常生活基本需要之必要花費，以抗告人收入不豐之情形，
    抗告人本應量入為出，惟其仍恣意消費，致難以清償債務，
    查前述消費之性質，均屬奢侈、浪費行為，核與消債條例第
    134條第4款所稱「浪費、賭博或其他投機行為，致財產顯然
    減少或負擔過重之債務」等不免責事由相當。揆諸上開說明
    ，抗告人以此聲請更生，實與消債條例之立法目的有違，且
    抗告人不能清償債務係因可歸責於抗告人之上開奢侈、浪費
    行為所致，故原審認其請求欠缺權利保護之必要，並無不當
    。
三、本件經原審訊問各該債權人之意見，亦有已申報無擔保及無
    優先權債權人過半數，且其所代表之債權額逾已申報無擔保
    及無優先權總債權額二分之一之債權人表明反對債務人之更
    生聲請，有各債權人之陳報狀在卷可參，顯見本件縱令進入
    更生程序，亦將因其更生方案無法獲致債權人會議通過或法
    院認可而宣告清算，而縱經法院依職權開始清算程序，亦將
    因抗告人有消債條例第134條第4款所稱「浪費、賭博或其他
    投機行為，致財產顯然減少或負擔過重之債務」之不免責事
    由而難獲免責，徒增程序勞費，毫無實益。故原審據此駁回
    抗告人之聲請，亦無違誤。
四、按債務人對於金融機構因消費借貸、自用住宅借款、信用卡
    或現金卡契約而負債務，在聲請更生或清算前，應提出債權
    人清冊，以書面向最大債權金融機構請求協商債務清償方案
    並表明共同協商之意旨，消債條例第151條第1項定有明文。
    而上揭法文之立法意旨，即為債務人受法院裁定開始更生或
    清算程序者，其生活、資格、權利等均將受限制，該等程序
    係債務清理之最後手段，於債務人無法與債權人協商時，始
    適用更生程序或清算程序清理其債務，債務人對於金融機構
    因消費借貸、自用住宅借款、信用卡或現金卡契約而負債務
    ，其法律關係較為單純，金融機構並已訂有債務協商機制，
    如能協商成立，債務人或不須依消債條例聲請更生或清算，
    可疏減法院負擔，有效分配司法資源，為使債務人得自主解
    決其債務，爰明定債務人對於金融機構因消費借貸、自用住
    宅借款、信用卡或現金卡契約而負債務之情形，採行協商前
    置主義。故而消債條例所定協商前置程序之意旨，在使金融
    機構與債務人就特定種類之債務清理事務上，利用法院程序
    外解決之協商機制，為迅速有效之自主性解決。而此一程序
    之進行，有賴當事人間之協力配合，本於誠信為基礎，形成
    債務清理之共識，藉由法院之事後核可，賦予協商內容作為
    執行名義之正當性。苟債務人為直接進入更生程序，而於前
    置協商程序時，故意使協商破裂，雖有債務協商不成立之形
    式，然藉由脫法方式造成此等結論，難謂債務人有進行債務
    清理之誠意可言。再按聲請更生或清算不合程式或不備其他
    要件者，法院應以裁定駁回之，但其情形可以補正者，法院
    應定期間先命補正，復為消債條例第8條所明定。經查：抗
    告人主張其已踐行前置協商程序，但未能成立，固有前置協
    商不成立通知書可稽，然該次前置協商不成立原因為「無法
    負擔任何還款條件」。惟經細究抗告人每月必要支出明細膳
    食費、交通費、房租費、保險費、通訊費、瓦斯費及水電費
    等項，抗告人每月約須支出新台幣（下同）17,779元，然以
    抗告人所積欠之債務總金額高達4,339,799元，本應較一般
    人更盡力節省開支，撙節開銷，以利還款。且查消債條例之
    制定，係為使不幸陷入經濟困境之人得以清理債務、重建生
    活，並在清理債務過程中能保有符合人性尊嚴之最低生活，
    而非維持債務人過去慣常之寬逸生活，是於評估債務人是否
    有不能清償債務或有不能清償之虞時，應非由債務人任意主
    張其基本生活費用之數額，而係債務人應在維持基本生活之
    情況下，於能力範圍內盡力清償債務，否則將造成揮霍無度
    致難以履行者，反而更容易進入更生程序之不合理現象。是
    以，盱衡以抗告人現於臺中縣居住及工作，爰參酌行政院主
    計處公告之98年度最低生活費用（乃以每年家庭收支調查，
    計算出平均每人每月消費支出之60％作為最低生活費），臺
    灣省平均每人每月最低生活費為9,829元，而前開平均每戶
    家庭消費支出之核算基準，業已包含食品、房地租、保健醫
    療、運輸交通、娛樂教育等細項，則抗告人每月必要生活支
    出，自應以該最低生活標準為抗告人必要生活費用之計算，
    始為合理。是以，更生、清算之聲請，既係責任財產制度下
    最後之手段，須以債務人實質上已不能清償者為限，乃消債
    條例第3條所明定，本件依抗告人所自承之每月薪資約為
    24,000元，而依上所述，其每月必要支出為最低生活費用
    9,829元，經扣減後，仍應餘有14,171元之數額，而抗告人
    卻不願接受最大債權銀行中國信託商業銀行所提出「174期
    ，0利率，月繳14,000元」之協商方案，甚且於中國信託銀
    行提出兩階段還款方式月繳5,000元、72期0利率之還款方案
    之時，仍表示無法負擔致協議不成立，足認抗告人無參與前
    置協商之誠意，形同未確實踐行前置協商程序，依前揭說明
    ，本件更生之聲請，於法尚有未合。又抗告人縱認原協商方
    案履行導致生活費用緊縮或有其他不適當情形，自仍應積極
    再循協商途徑謀求解決債務問題，而非完全拒絕上開協商之
    內容而以協商不成立為由聲請更生。是原審認抗告人濫用更
    生程序以規避其應負擔之償還責任，而駁回抗告人之聲請，
    於法並無不合。
五、綜上所述，本件抗告人聲請更生於法不合，且無實益，其聲
    請不應准許。從而，原裁定駁回抗告人之聲請，其理由固有
    不同，惟結論並無不當，抗告意旨請求廢棄原裁定，並無理
    由，應予駁回。
六、據上論結，本件抗告為無理由，依消費者債務清理條例第15
    條、民事訴訟法第495條之1第1項、第449條第1項、第95條
    、第78條，裁定如主文。
中    華    民    國    98    年    8     月    7     日
                  民事第四庭審判長法  官  王  銘
                                  法  官  陳文燦
                                  法  官  王鏗普
以上正本係照原本作成。
本裁定不得再抗告。
中    華    民    國    98    年    8     月    7     日
                                  書記官


司法院資訊處製作；財團法人民間司法改革基金會備份。
